【裁判字號】    97,上訴,2508
【裁判日期】    971120
【裁判案由】    偽造文書等
【裁判全文】
臺灣高等法院刑事判決                97年度上訴字第2508號
上  訴  人  臺灣臺北地方法院檢察署檢察官
被      告  乙○○
上列上訴人因被告偽造文書等案件，不服臺灣臺北地方法院96年
度訴字第1313號，中華民國97年3 月18日第一審判決（起訴案號
：臺灣臺北地方法院檢察署95年度偵字第13063 號），提起上訴
，本院判決如下：
    主  文
上訴駁回。
    理  由
一、公訴意旨略以：乙○○因常至甲○○所任職位在臺北市中山
    區○○○路334 號1 樓全家便利超商購物，而與擔任店員之
    甲○○認識，見全家便利超商內有商品預購單型錄與預購單
    ，遂以欲找人團購為由，要求甲○○先在空白之全家便利商
    店預購訂購單上蓋印店章，甲○○對乙○○所言信以為真，
    遂依其所囑，連續在95年2 月12日、13日，在編號00000000
    ～84號共8 張空白預購訂購單上（下稱系爭訂購單）蓋用店
    章且簽名經辦，並交付與乙○○。詎乙○○於取得已蓋上店
    章之預購單，竟在編號00000000～80、82、84等6 張預購單
    上，偽造購買液晶電視、家庭劇院、SONY PSP、數位攝影機
    等等商品，每項商品高達20～30台數量，每紙訂購單價值高
    達數十萬，且偽造付清現金等字樣，足生損害於全家便利超
    商。乙○○明知此預購單內容為其虛構，仍提示要求甲○○
    如數交付預購單上所填寫之貨物，甲○○不堪其擾，趁機將
    乙○○所持有預購單取回，並報警處理。因認被告乙○○涉
    犯刑法第210 條偽造私文書罪、第304 條第2 項、第1 項強
    制未遂罪嫌。
二、按犯罪事實應依證據認定之，無證據不得認定犯罪事實。又
    不能證明被告犯罪者，應諭知無罪之判決，刑事訴訟法第
    154 條第2 項、第301 條第1 項分別定有明文。次按事實之
    認定，應憑證據，如未能發現相當證據，或證據不足以證明
    ，自不能以推測或擬制之方法，為裁判基礎。又認定犯罪事
    實，所憑之證據，雖不以直接證據為限，間接證據亦包括在
    內，然無論直接或間接證據，其為訴訟上之證明，須於通常
    一般之人均不致於有所懷疑，而得確信其為真實之程度者，
    始得據之為有罪之認定，倘其證明尚未達到此一程度，而有
    合理性懷疑之存在時，即無從為有罪之認定，此亦有最高法
    院40年台上字第86號判例意旨、76年台上字第4986號判例意
    旨可資參照。復按，刑法處罰偽造文書罪之主旨，所以保護
    文書之實質的真正，故不僅作成之名義人須出於虛捏或假冒
    ，即文書之內容，亦必出於虛構，始負偽造之責任，又刑法
    第210 條之偽造文書，以無制作權之人冒用他人名義而制作
    該文書為必要，如果行為人對於此種文書，本有制作之權，
    縱令其不應制作而制作，亦無偽造之可言，有最高法院20年
    上字第1050號、24年上字第5458號判例意旨可參。又刑法第
    304 條第1 項強制罪之成立要件，除行為人有犯罪故意外，
    並需採取行動，妨害被害人行使權利，或使被害人行無義務
    之事，在犯罪行為上，是以行為人對被害人使用武力上之強
    暴，或以言語、身體上之動作表明加害之意，而通知被害人
    ，使被害人心生畏懼，為其構成要件；而所謂脅迫，雖是以
    惡害通知而使人心生畏懼，然並非任何的惡害通知而使人行
    無義務之事或妨害人行使權利都可以構成強制罪，如行為人
    所採取之手段本身即為法律所許可，縱使以此手段為惡害通
    知相對人，基於強制罪並非在保護新的自由權利，而是在保
    護原有規範下既有之自由之法理，行為人之前開惡害通知，
    尚非強制罪之脅迫手段。
三、公訴人認被告涉犯前開罪嫌，無非係以告訴人甲○○之指訴
    、系爭訂購單編號00000000至00000000號、00000000號、00
    000000號填載商品購買預購單共計6 張，系爭訂購單編號00
    000000號、00000000號空白預購單共計2 張為其論據。
四、訊據被告固不否認有在上揭時、地填載系爭訂購單之事實，
    惟堅詞否認有前開犯行，辯稱：系爭訂購單是甲○○叫我幫
    他寫，他說一定要我親自寫，他才可以拿給人家看，說有那
    麼多人訂購，他才可以拿到佣金，可以幫他還卡債，當時他
    先寫在小紙條上，叫我照抄繕寫，他要給店裡的客人看有那
    麼多預購，有那麼多業績，我那時候想說他很乖，他是苗栗
    的小孩，我還讓他住我們的員工宿舍，我才幫他抄寫上開預
    購單，要不然我一個人買那麼多做什麼，況且上開預購單是
    他自己拿整本給我，他拿給我的時候，是一整本都是新的，
    他給我壹張便條紙，他叫我照抄，他從頭到尾拿計算機在那
    邊按，我沒有強迫他，也沒有恐嚇脅迫他，而「付清」這兩
    個字是他自己先簽的，當時預購單根本也沒有蓋店章，也沒
    有簽名，後來我才發現店章也蓋了，簽名也簽了，而他在全
    家便利超商工作兩年，應知道填寫預購單，需付清預購單的
    錢，才能提貨，豈有未付錢即寫「付清」而提貨之理等語。
五、本院查：
（一）依告訴人於原審97年3 月4 日審理時具結證述：伊自93年
      2 月間起至95年2 月間止，在台北市中山區○○○路334
      號1 樓全家便利超商任職兩年，有接觸過店內預購月餅、
      年菜，其前置作業是先收錢，我給他發票、收執聯之業務
      等語（見原審卷第94頁），核與被告於原審同日審理時供
      述：被告在全家便利超商工作兩年等語相符（見原審卷第
      97頁）；顯見告訴人自93年2 月間起至95年2 月間止，在
      上開全家便利超商林森北路店已任職兩年，並有處理過預
      購單業務之工作經驗，應堪認定。
（二）系爭訂購單上之簽名、蓋印店章及書寫「付清現金」等字
      ，均為告訴人本人親自所為，而非被告所為之事實，迭經
      告訴人於原審審理時證述：編號00000000號、00000000號
      、00000000號、00000000號預購單上經辦人簽名欄內「甲
      ○○」，是伊所簽，店章是伊所蓋，底下「付清現金」是
      伊所親自書寫；編號00000000號、00000000號、00000000
      號、00000000號預購單上經辦人簽名欄內「甲○○」，是
      伊所簽、店章欄內是伊所蓋用店章等語綦詳（見原審卷第
      91至92頁），並有系爭訂購單在卷可稽（見偵卷第11至18
      頁）。顯見系爭訂購單上之「付清現金」等字，確係告訴
      人自己本人所為，並非被告擅自偽造至明。公訴人認被告
      偽造系爭訂購單上之「付清現金」等字樣云云，容有誤會
      。
（三）告訴人於原審雖稱：「她之前已經來兩個月，我跟她也不
      是陌生，而且有互相聊一些事情，她住在我們店舖的對面
      ，她在跟我訂購前，她跟我說她有房子要租，問我有無客
      人要租屋，我說我要去她那裡租，後來我有去她家裡住一
      天，感覺還不錯，所以她之後跟我提起要訂購東西，要求
      先簽名先蓋店章、寫已收到錢，我就這樣做了」、「她說
      有朋友要訂一些東西，要我先簽名、蓋章，她回去再把產
      品數量寫好拿給我，我再蓋章」、「通常是有收到現金，
      才會想說要蓋章」等語（見原審卷第89頁正、反面、第92
      頁），惟審酌告訴人自93年2 月間起至95年2 月間止在上
      開全家便利超商林森北路店有任職兩年之工作經驗，並處
      理過訂購單之業務，對於訂購單之處理，亦明白供稱係先
      寫預購單，收取客人現金後，再簽立統一發票，並交付收
      執聯及客戶聯給客人等語（見原審卷第94頁），若非告訴
      人授意，豈有僅因租房子即先在系爭訂購單上之簽名、蓋
      印店章，並在部分訂購單上書寫「付清現金」等字後，即
      將之交由被告任意填寫欲訂購之商品名稱之理。且告訴人
      復自承在編號00000000號訂購單上自行填載「VITO 49900
      X 10 = 499000 + 」、「七吋寬頻行動電影院」以及單價
      49900 、數量20，「10.2吋數味電視14900X 20 」以及單
      價、數量等字，在編號00000000號訂購單上填載「VITO
      37吋49900 + 掛壁」等字，在編號00000000號訂購單上記
      載：「飛利浦DVD 劇院」、「組合音響」及其單價、數量
      等字（見原審卷第90頁反面、第91頁），在在均足以證明
      告訴人確有授權被告填寫系爭訂購單之內容至明，被告所
      辯，並非無據。從而被告既係經授權而有制作之權，縱令
      被告非前開便利商店之工作人員，亦無偽造之可言；公訴
      人認被告「偽造購買液晶電視、家庭劇院、SONY PSP、數
      位攝影機等等商品，每項商品高達20～30台數量，每紙訂
      購單價值高達數十萬」云云，自不足採。
（四）再原審質之告訴人以「前後整個過程中，包括第一次六張
      、第二次兩張，交付這些預購單過程中，你有覺得被強迫
      嗎？」時，告訴人雖供稱：第一次我沒有起疑心，我沒有
      被強迫。第二次她說我一定要還她客戶聯不然她要報警，
      我覺得那時候有被強迫要交出客戶聯等語（見原審卷第93
      頁反面、第94頁），並證稱：編號00000000號、00000000
      號、00000000號、00000000號、00000000號、00000000號
      等6 張，是我第一次交給被告，而這6 張中之其中3 張沒
      有寫「付清現金」，因為被告她沒有叫我寫「付清現金」
      ，是她漏掉未叫我寫，至於簽名跟寫已「付清現金」這幾
      個字是她要求的，我們公司最主要是要蓋章，剩下兩張空
      白訂購單是在95年2 月16日，被告她又到我店內，說大概
      還有兩百萬的貨要跟我訂，說要我先簽名、蓋店章，寫「
      付清現金」，我那時候沒有先蓋店章，我先簽完名，再寫
      「付清現金」，被告她當場明確寫下數量、產品，之後她
      要求我一定要蓋店章，那時候我在猶豫不決到底要不要蓋
      店章，最後我有蓋店章兩個，我沒有馬上拿給被告她，我
      覺得我都沒有收到現金．．．，就將上開兩張空白訂購單
      放到我店舖後面的金庫鎖起來，．．．我有講說被告她根
      本沒有付錢，但是跟她來的那個人不相信我講的話，那個
      人說不交給她的話要報警，被告她說先不要報警，結果被
      告旁邊那個人，就打電話報警，後來警察就過來，後來我
      就叫我店長過來，我就去警察局了等語（見原審卷第92頁
      、第93頁反面）。原審復質以：「你為何在警局筆錄時，
      說是之前你有跟別的客戶有消費糾紛，而乙○○因此脅迫
      你？」時，告訴人更證稱：那個人跟我訂東西的時候，我
      貨有推延給那個客人，被告就威脅我如果不給那個客人貨
      的話，就要報警。被告說我要還給那個客人貨，也要我把
      客戶聯還給她等語（見原審卷第96頁）。惟經本院向轄區
      臺北市政府警察局中山分局函查結果，於95年2 月16日並
      無甲○○報案紀錄或製作詢問筆錄，有該局97年9 月1 日
      北市警中分刑字第09733057100 號函在卷（本院卷第43頁
      ），告訴人所陳各節，是否可採，並非無疑。且綜上告訴
      人之陳述以觀，被告自始至終均未使用強暴、脅迫或以言
      語、身體上之動作表明加害之意通知被害人，縱被告有表
      明報警之意，其所採取之手段本身即為法律所許可，以此
      手段通知告訴人，參諸前開所述，亦非強制罪之脅迫手段
      。
六、綜上所述，公訴人所提出之證據並無法證明被告有何刑法第
    210 條偽造私文書罪及第304 條第2 項、第1 項強制未遂罪
    之犯行。此外，復查並無其他積極證據，足資認定被告確有
    上開二罪之犯行，原審因而為被告無罪判決之諭知，即無不
    合。
七、上訴意旨雖以：
（一）本案證人甲○○係全家便利超商之店員，依照全家便利超
      商關於預購商品流程之規定，需預購商品之客戶付清款項
      ，該超商店員才能交付客戶統一發票、收執聯及客戶聯，
      業經證人甲○○於原審結證明確。則證人甲○○於原審證
      稱被告確實未付任何款項，被告亦自承確實未付任何款項
      ，且並沒有要預購本件預購單上載之商品。證人甲○○於
      訂購單上載明「付清現金」等字樣顯逾越全家便利超商授
      權證人甲○○之權限範圍，合先敘明。
（二）本件被告與證人甲○○見全家便利超商內有商品預購單型
      錄與預購單，以欲找人團購為由，基於偽造私文書之犯意
      聯絡，由證人甲○○在空白之全家便利商店預購訂購單上
      蓋印店章，連續於95年2 月12日、13日，在編號00000000
      ～84號共8 張空白預購訂購單上（下稱系爭訂購單）蓋用
      店章且簽名經辦，再由被告與證人甲○○於取得已蓋上店
      章之預購單，在編號00000000～80、82、84等6 張預購單
      上，偽造購買液晶電視、家庭劇院、SONY PSP、數位攝影
      機等等商品，每項商品高達20～30台數量，每紙訂購單價
      值高達數十萬，且由證人甲○○偽造付清現金等字樣，逾
      越全家便利超商授權證人甲○○之權限範圍，足生損害於
      全家便利超商。職是，被告與證人甲○○係共犯本件偽造
      私文書犯行，是原審諭知被告為無罪之判決，容有未洽，
      請將原判決撤銷，更為適當合法之判決等語。
八、惟按：
（一）最高法院92年度台上字第128 號判例要旨已載：「刑事訴
      訟法第一百六十一條已於民國九十一年二月八日修正公布
      ，其第一項規定：檢察官就被告犯罪事實，應負舉證責任
      ，並指出證明之方法。因此，檢察官對於起訴之犯罪事實
      ，應負提出證據及說服之實質舉證責任。倘其所提出之證
      據，不足為被告有罪之積極證明，或其指出證明之方法，
      無從說服法院以形成被告有罪之心證，基於無罪推定之原
      則，自應為被告無罪判決之諭知。本件原審審判時，修正
      之刑事訴訟法關於舉證責任之規定，已經公布施行，檢察
      官仍未提出適合於證明犯罪事實之積極證據，並說明其證
      據方法與待證事實之關係；原審對於卷內訴訟資料，復已
      逐一剖析，參互審酌，仍無從獲得有罪之心證，因而維持
      第一審諭知無罪之判決，於法洵無違誤。」。
（二）查檢察官以被告與甲○○係偽造文書之共犯為由提起上訴
      ，然經本院於97年6 月12日向臺灣臺北地方法院檢察署函
      查該署是否有就甲○○上開上訴意旨所指之偽造文書犯行
      偵辦，該署於本院函查後，方於97年6 月20日以97年偵字
      第13485 號分案偵查，有該署函覆本院所附之「臺灣高等
      法院全國前案簡列表」可稽（本院卷第19頁）。即上開所
      謂被告與甲○○係偽造文書之共犯一節，純為檢察官之上
      訴理由，尚無依憑；再上訴意旨既以告訴人甲○○超出全
      家便利超商授權範圍涉犯偽造文書罪嫌，被告係與其共犯
      ，但甲○○本係有權製作系爭訂購單之人，被告如何能知
      悉甲○○係超出授權之外，亦未見上訴理由提出其依據，
      檢察官僅以想像情節提起上訴，自無理由，其上訴書復未
      就原審認定被告無強制未遂犯行部分提出上訴，顯亦認同
      原判決就被告被訴強制未遂罪嫌為無罪之判斷。是起訴書
      所列證據及卷內訴訟資料，經本院審酌後，仍無從獲得有
      罪之心證，檢察官上訴理由復未提出適合於證明犯罪事實
      之積極證據，並說明其證據方法與待證事實之關係，僅以
      推測之詞指摘原判決不當，其上訴為無理由，應予駁回。
據上論斷，應依刑事訴訟法第368條，判決如主文。
本案經檢察官孫冀薇到庭執行職務。
中    華    民    國    97    年    11    月    20    日
            刑事第十五庭  審判長法  官  吳昭瑩
                                法  官  蘇隆惠
                                法  官  李正紀
以上正本證明與原本無異。
如不服本判決，應於收受送達後10日內向本院提出上訴書狀，其
未敘述上訴之理由者並得於提起上訴後10日內向本院補提理由書
（均須按他造當事人之人數附繕本）「切勿逕送上級法院」。
                                書記官  鄭信昱
中    華    民    國    97    年    11    月    20    日


司法院資訊處製作；財團法人民間司法改革基金會備份。
